臺灣高等法院臺中分院民事判決　94年度上更(二)字第29號
上　訴　人　南投證券股份有限公司
法定代理人　藍清華
訴訟代理人　楊志航律師
複　代理人　楊清民
被　上訴人　甲○○
訴訟代理人　蔡得謙律師
訴訟代理人　何立斌律師
上列當事人間請求返還不當得利事件，上訴人對於民國89年8月1
5日臺灣南投地方法院89年度訴字第146號第一審判決提起上訴，
經最高法院第二次發回更審，本院於94年10月5日言詞辯論終結
，判決如下：
    主      文
上訴駁回。
第二審及發回前第三審訴訟費用由上訴人負擔。
    事實及理由
壹、本件經本院審理結果，認第一審判決除有關本件是否構成不
    當得要件外（查此部分理由不同，然結論相同），其餘認事
    用法均無不當，應予維持，並引用第一審判決書記載之
    事實及理由
貳、兩造上訴及答辯要旨：
一、本件上訴人主張：被上訴人原持有伊公司股份一百二十萬股
    份，係伊之股東，並自民國八十二年一月起至八十四年九月
    止擔任伊公司常務董事職務，每月固定領取酬勞、伙食、車
    馬費津貼及其他不定期之年節獎金。又因被上訴人於八十二
    年六月九日、八十三年六月十七日及同年九月二日分別將其
    股份中之五十萬股、十萬股及四十九萬股依序售與訴外人蕭
    秀寶、林根煌及林清漢，並均辦畢交割。至八十三年九月二
    日止，其轉讓之股份已超過擔任董事時所持有股份一百二十
    萬股之二分之一，原董事職務於該日當然解任。惟被上訴人
    自該日起至八十四年十月止，仍繼續支領常務董事酬勞、伙
    食、車馬費津貼及其他不定期之年節獎金共計新台幣（下同
    ）一百五十一萬二千四百元（下簡稱系爭酬勞），自屬無法
    律上之正當理由，致伊受有損害等情，爰依不當得利之法律
    關係，求為判決：(一)原判決廢棄。(二)被上訴人應給付上訴人
    壹佰伍拾壹萬貳仟肆佰元及自起訴狀繕本送達之翌日起至清
    償日止按年息百之五計算之利息。(三)第一、二審及發回前第
    三審訴訟費用由被上訴人負擔。(四)上訴願供擔保，請准宣告
    假執行。
二、被上訴人則以：伊之董事資格當然解任後，上訴人明知而有
    意留任伊續為董事，並發給伊酬勞及津貼，應視為兩造自八
    十三年九月二日起，另成立適用委任關係之新無名契約，即
    以上訴人繼續支付伊董事酬勞，伊留任董事以為對待給付，
    應無不當得利可言。縱認係不當得利，上訴人明知無給付義
    務而為給付，亦不得請求返還。再者，鈞院如認有不當得利
    之情形，然被上訴人於八十四年間以常務董事身份出席上訴
    人公司董事會達九次之多，致上訴人公司受有勞務上之不當
    得利，為此抵銷系爭酬勞。又被上訴人出席前開董事會，適
    用民法第172、178條規定，即適用委任規定，則被上訴人領
    取系爭酬勞，自無不當得利問題等語，資為抗辯。為此求為
    駁回對造之上訴。
參、兩造不爭執事項：
一、本件上訴人法定代理人藍清華依照公司法第八十五條第一項
    規定，經該公司清算人十人中之七人同意（即過半數同意）
    代表公司訴訟。
二、被上訴人甲○○自八十二年四月二十五日起任職上訴人南投
    證券股份有限公司常務董事，持股一百二十萬股。但於八十
    三年九月二日轉讓持股超過修正前公司法一百九十七條所訂
    二分之一。
三、被上訴人自八十三年九月二日起至八十四年時月止，以南投
    證券股份有限公司常務董事身分領取酬勞、伙食、車馬費用
    及不定期年金獎金共計一百五十一萬二千四百元。
四、被上訴人甲○○於八十二年六月九日、八十三年六月十七日
    及同年九月二日分別將其股分中五十萬股、十萬股及四十九
    萬股依序售予訴外人蕭秀寶、林根煌及林清漢，總計一百零
    九萬股。
五、從八十四年間甲○○以常務董事身分，出席董監事聯席會九
    次（即出日期84年1月14日，84年2月11日，84年3月4日，84
    年4月8日，84年5月13日，84年6月10日，84年7月8日，84年
    8月5日，84年10月7日等九次）。
肆、得心證之理由：
一、上訴人主張被上訴人自八十三年九月三日起至八十四年十月
    間止仍繼續支領常務董事酬勞、伙食、車馬費津貼及其他不
    定期年節獎金共一百五十一萬二千四百元，係屬不當得利，
    此為伊因誤認被上訴人仍具董事資格而給付之情。然被上訴
    人所否認，並辯稱，伊並無不當得利。再者，上訴人於八十
    三年九月二日起即明知伊已無董事資格，仍繼續給付伊董事
    之酬勞、津貼及獎金，自不得請求返還等詞置辯。是本件首
    應審究者，厥為被上訴人受領系爭酬勞，是否為無法律上之
    原因而構成不當得？茲分述如下：
  (一)按不當得利，須以無法律上原因而受利益，致他人受損害為
    成立要件。此觀民法第一百七十九條規定即明。因給付而受
    利益者，倘該給付係依有效成立之債權契約而為之，其受利
    益即具有法律上之原因，尚不生不當得利問題（最高法院77
    年度台上字第165號裁判參照）。
  (二)經查被上訴人甲○○自八十二年四月二十五日起任職上訴人
    南投證券股份有限公司常務董事，持股一百二十萬股，但於
    八十三年九月二日轉讓持股超過修前正公司法一百九十七條
    第二項所規定之二分之一，其董事資格當然解任，如前所述
    。次查，被上訴人其董事資格雖遭解任，然其仍然以董事名
    義出席董監事聯席會九次，上訴人非但同意伊出席，甚且支
    付系爭酬勞，已如前述，則上訴人公司與被上訴人間，乃另
    成立新的債權契約，即被上訴人給付勞務，出席上訴人公司
    董監事聯席會，並由上訴人公司支付出席董監事會之系爭酬
    勞，兩造間合意成立新的債權契約無誤。揆諸上開說明，兩
    造間既成立新的債權契約，則被上訴人受有系爭酬勞之利益
    即具有法律上之原因，尚不生不當得利問題。
  (三)又查被上訴人業於八十二年六月九日將五十萬股之股份讓與
    蕭秀寶，並於同日將股票轉讓過戶申請書（見一審卷八十頁
    ）交由時任上訴人公司董事長之簡汝泉批示，簡汝泉於同年
    月十二日在申請書主管欄上簽註「提董事會研議」，此經證
    人簡汝泉結證該簽註為伊所書無訛（見本院四九九號卷六一
    頁）；旋上訴人於同年月十二日所召開八十二年六月份（第
    二屆第三次）董監事聯席會議，就討論事項中，案由：本公
    司常務董事甲○○持股一百二十萬股計一千二百萬元，聲請
    轉讓五十萬股計五百萬元（占持股額四一．六六％），請核
    備。說明：1.依公司法第一九七條規定：．．。董事在任期
    中其股份有增減時，應向主管機關申報並公告之．．．．．
    。經決議：「本公司董監事剛改選皆連任，適逢股市低迷業
    績不振力謀安穩之際，且張常董（指被上訴人）身為前任董
    事長尚有交待未了的事，雖法所容許但以情以理有違良心，
    均不宜於此時將持股出讓。本案經研議結果皆認為不合時宜
    ，均不表同意並規勸暫緩辦理」。嗣上訴人於八十三年八月
    六日所召開八十三年八月（第二屆第十七次）董監事聯席會
    議，就討論事項中，案由：本公司前任董事長甲○○股權移
    轉案，說明：1.接蕭秀寶女士八十三年七月三十日南投郵局
    第三六七號存證信函。本案曾經於八十二年六月十二日本公
    司第二屆第三次董監事聯席會議作成決議：不同意其持股出
    讓各等語。有該聯席會議紀錄、議程影本可稽（見一審卷八
    一至八三頁）。顯見上訴人於八十二年六月十二日即已知悉
    被上訴人於八十二年六月九日將五十萬股之股份售讓蕭秀寶
    ，並於同日將股票轉讓過戶申請書交付上訴人辦理過戶甚明
    。抑有進者，蕭秀寶另案亦主張被上訴人售讓伊上開股票，
    並經被上訴人背書轉讓與伊，復於八十二年六月九日辦理分
    割完畢，伊且於當日向上訴人公司申請辦理該股票過戶手續
    ，上訴人公司拒絕辦理之事實，此經臺灣南投地方法院八十
    七年度訴字第三０三號及本院八十七年度上字一七三號判決
    認此主張，自屬實在，亦經本院依職權調閱該案卷及卷附民
    事判決載述可考（見原審卷三五、三八頁）。復參據證人即
    時任上訴人公司董事長簡汝泉於另案蕭秀寶與上訴人間股票
    登記事件（上述一七三號）結證證稱：「他們買賣股票（即
    被上訴人和蕭秀寶）事，是公司剛改組，又當時股市非常低
    迷，我怕影響公司之信譽，所以當甲○○要賣股票，由承辦
    人員拿其申請書來要我批示時，我即在其申請書上批示『交
    董事會決議』，後來董事會也反對於當時股票過戶予蕭秀寶
    。」（該案卷四四頁背面）；繼於本院前審結證：「就我所
    知董事的股票只要過戶一半以上就要解除職務，．．．．．
    ．．．．．．．．」等語（見本院四九九號卷六０頁）。足
    見上訴人公司董事會當時對於被上訴人售讓股票予蕭秀寶，
    及被上訴人其董事職務是否當然解除，詳經討論並決議「法
    所容許」，自難事後推諉「不知或誤認」該股票之過戶移轉
    情形云云。至證人簡汝泉於本院八十八年度上字第一七三號
    蕭秀寶與上訴人間請求股票登記事件審理中雖證稱「．．．
    ．．董事會議後（即八十二年六月董事會議），甲○○（即
    被上訴人）也同意暫時不過戶」云云（見本院一七三號第二
    ０頁），惟與前開臺灣南投地方法院八十七年度訴字第三０
    三號及本院八十七年度上字一七三號判決認定係上訴人公司
    拒絕過戶而顯有不同，自不足取。另證人林清漢於本案證稱
    ：「（八十三年九月二日甲○○有將他的股份讓渡給你？）
    有，他（指被上訴人）先給我四十九萬股，他說另外六萬股
    以後再過戶給我，在八十三年九月二日他說他還是董事，為
    了保有董事資格，他還不能過戶六萬股股票給我，等到他不
    當董事時，再將另外六萬股股票過戶給我」云云（見本院四
    九九號字卷第六一頁至第六二頁），業經被上訴人當庭否認
    在卷，並與上開卷證情形不符，自亦不足採，併此敘明。
伍、綜上所述，上訴人主張依不當得利法律關係，請求被上訴人
    返還系爭一百五十一萬二千四百元，並加付法定遲延利息，
    委不足採；被上訴人抗辯，尚屬可信。是原審為上訴人敗訴
    之判決，及駁回其假執行之聲請，並無不合。上訴論旨，指
    摘原判決不當，求予廢棄改判，為無理由，應予駁回。
陸、本件事證已臻明確，兩造其餘攻擊或防禦方法及所提證據，
    均與本院心證之形成，不生影響，爰不一一再加以論述，併
    此敘明。
柒、據上論結，本件上訴為無理由，依民事訴訟法第四百五十四
    條、第四百四十九條第二項、第七十八條，判決如主文。
中　　華　　民　　國　　94　　年　　10　　月　　19　　日
                    民事第六庭審判長法　官  吳火川
                                    法　官  饒鴻鵬
                                    法　官  陳繼先
以上正本係照原本作成。
如對本判決上訴，須於收受判決送達後20日內向本院提出上訴書
狀，其未表明上訴理由者，應於提出上訴後20日內向本院提出上
訴理由書（須按他造人數附具繕本）。
上訴時應提出委任律師為訴訟代理人之委任狀。具有民事訴訟法
第466條之1第1項但書或第2項之情形為訴訟代理人者，另應附具
律師及格證書及釋明委任人與受任人有該條項所定關係之釋明文
書影本。
                                    書記官  林育德
中　　華　　民　　國　　94　　年　　10　　月　　20　　日
                                        　　　　　　　Ｂ
